---
title: '**Análisis de Clase Latente (LCA)**'
author: "Gabriel Astudillo"
output:
  html_document:
    toc: yes
    toc_float: yes
    theme: cosmo
editor_options:
  chunk_output_type: console
---



```{r setup, include=FALSE}
knitr::opts_chunk$set(echo = FALSE,
                      warning = FALSE,
                      message = FALSE)
```



# Problema: ¿Qué posiciones frente desigualdad existían durante la revuelta de 2019?


```{r}
# Pre procesamiento de datos.



library(readxl)

bd_cep <- read_excel("Encuesta CEP 84 Dic 2019 v1.xlsx")



library(tidyverse)

df<-bd_cep%>%
  select(ESP_9_1,ESP_10_1,ESP_33)%>%
  filter(ESP_9_1!=11, ESP_9_1!=88 , ESP_9_1!=99,
         ESP_10_1!=12 , ESP_10_1!=88 , ESP_10_1!=99)
```

## Preguntas de la encuesta

1. Como usted sabe, en Chile hay personas que son pobres. ¿Cuáles de las alternativas de esta lista cree usted que son las dos causas más frecuentes de que estas personas sean pobres?

- La mala suerte
- La flojera y falta de iniciativa
- La falta de educación
- La falta de ayuda económica del gobierno
- Los vicios y el alcoholismo
- Las malas políticas económicas del gobierno
- La falta de generosidad de los que tienen más
- Las pocas oportunidades de empleo
- Porque los padres también eran pobres
- Los abusos o injusticias del sistema económico


2. Como usted sabe, también en Chile hay personas que tienen éxito económico, es decir, ganan dinero suficiente para llevar una vida acomodada. ¿Cuál de las alternativas de esta lista cree usted que son las dos más importantes en el éxito económico de las personas?

- Iniciativa personal
- La suerte
- La fe en Dios
- Trabajo responsable
- Contactos o pitutos (parientes, amigos)
- Nivel educacional alcanzado
- La situación económica de los padres
- La ayuda económica del Estado
- Las políticas económicas del gobierno
- Tener una familia unida que apoya
- Haciendo dinero a la mala, con manejos deshonestos o incorrectos

```{r}


# install.packages("poLCA")

library(poLCA)

# Fórmula

frml <- cbind(ESP_9_1,ESP_10_1)~1

# Aplicación del modelo

lca_3 <- poLCA(formula = frml,
                   data = df, 
                   nclass = 3,
                   nrep = 5) 
```

## Resultados:

- Probabilidades de respuesta:  `modelo$probs`

- Clase predicha: `modelo$predclass`


```{r}
labs=data.frame(label=c(
     "La mala suerte",
     "La flojera y falta de iniciativa",
     "La falta de educación",
     "La falta de ayuda económica del gobierno",
     "Los vicios y el alcoholismo",
     "Las malas políticas económicas del gobierno",
     "La falta de generosidad de los que tienen más",
     "Las pocas oportunidades de empleo",
     "Porque los padres también eran pobres",
    "Los abusos o injusticias del sistema económico",
    "Iniciativa personal",
 "La suerte",
 "La fe en Dios",
 "Trabajo responsable",
 "Contactos o pitutos (parientes, amigos)",
 "Nivel educacional alcanzado",
 "La situación económica de los padres",
 "La ayuda económica del Estado",
 "Las políticas económicas del gobierno",
 "Tener una familia unida que apoya",
 "Haciendo dinero a la mala, con manejos deshonestos o incorrectos"),
 name=c(
  "ESP_9_1.Pr.1.",
  "ESP_9_1.Pr.2.",
  "ESP_9_1.Pr.3.",
  "ESP_9_1.Pr.4.",
  "ESP_9_1.Pr.5.",
  "ESP_9_1.Pr.6.",
  "ESP_9_1.Pr.7.",
  "ESP_9_1.Pr.8.",
  "ESP_9_1.Pr.9.",
  "ESP_9_1.Pr.10.",
  "ESP_10_1.Pr.1.",
  "ESP_10_1.Pr.2.",
  "ESP_10_1.Pr.3.",
  "ESP_10_1.Pr.4.",
  "ESP_10_1.Pr.5.",
  "ESP_10_1.Pr.6.",
  "ESP_10_1.Pr.7.",
  "ESP_10_1.Pr.8.",
  "ESP_10_1.Pr.9.",
  "ESP_10_1.Pr.10.",
  "ESP_10_1.Pr.11."
 ))


as.data.frame(lca_3$probs)%>%
  mutate(clase_latente=c(1:3))%>%
  pivot_longer(c(ESP_9_1.Pr.1.:ESP_10_1.Pr.11.),values_to="Probs")%>%
  mutate(Probs=Probs*100,
         clase_latente=as.character(clase_latente))%>%
  left_join(labs,by="name")%>%
  dplyr::select(-name)%>%
  ggplot(aes(Probs,label,fill=clase_latente))+
  geom_col(position=position_dodge())+
  theme_minimal()+
  labs(title="LCA, modelo de tres clases",
       subtitle="Probabilidades de respuesta según clase")



df%>%  
mutate(clase_latente=as.character(lca_3$predclass))%>%
  count(clase_latente)%>%
  mutate(`%`=n/sum(n)*100)%>%
  ggplot(aes(clase_latente,`%`))+
  geom_col()+
  theme_minimal()



df%>%  
mutate(clase_latente=as.character(lca_3$predclass))%>%
  group_by(clase_latente)%>%
  count(ESP_33)%>%
  mutate(`%`=n/sum(n)*100,
         ESP_33=case_when(ESP_33==1~"Sí, varias veces",
                          ESP_33==2~"Si, una vez",
                          ESP_33==3~"No"))%>%
  ggplot(aes(ESP_33,`%`,fill=clase_latente))+
  geom_col(position = position_dodge())+
  theme_minimal()+
  theme(legend.position = "bottom")+
  labs(title="¿Usted participó de las manifestaciones que empezaron en octubre 2019,\nasistiendo a una marcha?")
```

# Volviendo a los conceptos


## Análisis de Clase Latente : ¿qué es?

- Es una técnica de clasificación de observaciones en grupos.  

- La clasificación se realiza maximizando la homogeneidad interna al grupo y la diferencia con otros grupos.


## Condiciones de aplicación

1. Variables categóricas:  
  - Ordinales.
  - Variables nominales (máximo partido).
  
  
2. Variables **deben** correlacionadas, o los grupos no tendrán sentido.



# Ejercicio práctico

## Problema:

¿Qué posiciones podemos encontrar respecto de la explicación de las protestas y la mejor forma de solucionar los problemas del país?


Para esto debes:  
1. Escribir la fórmula correspondiente.
2. Escribir la función para ejecutar el análisis para un modelo de tres clases latentes.
3. En los bloques de código, reemplazar las X por las definiciones correspondientes:
 a. Probabilidades de respuesta de cada clase en el modelo.
 b. Clase predicha por el modelo creado.


Preguntas y categorías de respuesta:  
  

¿cuál cree usted es la razón más importante tras las manifestaciones pacíficas en Chile?
 1. La alta desigualdad de ingresos  
 2. Los abusos de las empresas  
 3. El alto costo de la vida  
 4. La inseguridad de los barrios donde viven  
 5. Las bajas pensiones  
 6. La mala calidad de la salud y educación públicas  
 7. El desprestigio de los políticos  
 8. Los abusos del sector público  
 9. La violencia en las calles  
 

Pensando en los problemas del país hoy ¿cuál diría usted que es la mejor forma de solucionarlos?

1. Mediante un aumento importante de las transferencias de dinero a quienes más lo necesitan  
2. Mediante reformas para mejorar la calidad de los servicios públicos  
3. Mediante reformas a las leyes para realizar cambios estructurales  
4. Mediante cabildos para escuchar las demandas de las personas  
5. Mediante una nueva Constitución  
6. Mediante reformas para mejorar la calidad de la política  



```{r}
df<-bd_cep%>%
  dplyr::select(ESP_38A,ESP_48A)%>%
  filter(ESP_38A!="88",ESP_38A!="99",
         ESP_48A!="88",ESP_48A!="99")



frml<-


lca_model<-poLCA(formula = 
                   data = 
                   nclass = 
                   nrep = )




```

## ¿Qué respuestas caracterizan cada grupo?

```{r}
lbs_rz<-data.frame(name=
c("ESP_38A.Pr.1.",
"ESP_38A.Pr.2.",
"ESP_38A.Pr.3.", 
"ESP_38A.Pr.4.",
"ESP_38A.Pr.5.",
"ESP_38A.Pr.6.",
"ESP_38A.Pr.7.", 
"ESP_38A.Pr.8.",
"ESP_38A.Pr.9.",
"ESP_48A.Pr.1.",
"ESP_48A.Pr.2.",
"ESP_48A.Pr.3.",
"ESP_48A.Pr.4.",
"ESP_48A.Pr.5.",
"ESP_48A.Pr.6."),
label=c(
"La alta desigualdad de ingresos",
"Los abusos de las empresas",
"El alto costo de la vida",
"La inseguridad de los barrios donde viven",
"Las bajas pensiones",
"La mala calidad de la salud y educación públicas",
"El desprestigio de los políticos",
"Los abusos del sector público",
"La violencia en las calles",
"Mediante un aumento importante de las transferencias\nde dinero a quienes más lo necesitan",
"Mediante reformas para mejorar la calidad\nde los servicios públicos",
"Mediante reformas a las leyes para\nrealizar cambios estructurales",
"Mediante cabildos para escuchar\nlas demandas de las personas",
"Mediante una nueva Constitución",
"Mediante reformas para mejorar la\ncalidad de la política"))


as.data.frame(XXXXXXXXXxx)%>%
  mutate(clase_latente=c(1:3))%>%
  pivot_longer(c(ESP_38A.Pr.1.:ESP_48A.Pr.6.),values_to="Probs")%>%
  mutate(Probs=Probs*100,
         clase_latente=as.character(clase_latente))%>%
  left_join(lbs_rz,by="name")%>%
  dplyr::select(-name)%>%
  ggplot(aes(Probs,label,fill=clase_latente))+
  geom_col(position=position_dodge())+
  theme_minimal()+
  labs(title="LCA, modelo de cuatro clases",
       subtitle="Probabilidades de respuesta según clase")

```


## ¿Qué proporción tiene cada grupo?

```{r}

df%>%  
mutate(clase_latente=as.character(XXXXXXXXXXXXXXXXXXXXXXX))%>%
  count(clase_latente)%>%
  mutate(`%`=n/sum(n)*100)%>%
  ggplot(aes(clase_latente,`%`))+
  geom_col()+
  theme_minimal()

```


